臺灣高等法院刑事判決
110年度上更一字第44號
上  訴  人  
即  被  告  張德標


上列上訴人因違反毒品危害防制條例案件，不服臺灣新北地方法
院108年度審訴字第2087號，中華民國109年3月27日第一審判決
（起訴案號：臺灣新北地方檢察署108年度毒偵字第5066號），
提起上訴，經判決後，由最高法院發回更審，本院判決如下：
    主  文
原判決撤銷。
本件公訴不受理。
    理  由
一、公訴意旨略以：上訴人即被告甲○○前因施用毒品案件，經法
    院2次裁定送觀察勒戒，均認無繼續施用毒品傾向，先後於
    民國89年8月28日、91年12月5日執行完畢釋放出所，並分別
    經臺灣新北地方檢察署（下稱新北地檢署）檢察官以89年度
    毒偵緝字第947、948號、臺灣雲林地方檢察署（下稱雲林地
    檢署）檢察官以91年度毒偵字第498號為不起訴處分確定。
    又分別基於施用第一級毒品海洛因及第二級毒品甲基安非他
    命之犯意，於108年5月24日16時28分為警採尿前回溯26小時
    及96小時內某時許，在不詳地點，以不詳方式，分別施用第
    一級毒品海洛因及第二級毒品甲基安非他命各1次，嗣於108
    年5月24日0時30分許，在新北市○○區○○○00號前為警盤查，
    並取得其同意採集尿液送驗，結果呈嗎啡、可待因、甲基安
    非他命陽性反應。因認被告涉犯毒品危害防制條例第10條第
    1項之施用第一級毒品罪及同條第2項之施用第二級毒品罪嫌
    。
二、按起訴之程式違背規定者，應諭知不受理之判決，並得不經
    言詞辯論為之，刑事訴訟法第303條第1款、第307條分別定
    有明文。而施用第一、二級毒品為犯罪行為，毒品危害防制
    條例第10條設有處罰規定。故施用第一、二級毒品者，本應
    科以刑罰。惟基於刑事政策，對合於一定條件之施用者，則
    依同條例第20條之規定，施以觀察、勒戒及強制戒治之保安
    處分。又民國109年1月15日修正公布、同年7月15日施行之
    毒品危害防制條例第20條第3項規定，犯第10條之罪於觀察
    、勒戒或強制戒治執行完畢釋放後，3年後始再犯者，不論
    其行為係在新法施行生效前或施行生效後所為（同條例第35
    條之1第1、2款參照），均應適用同條第1、2項（即應先觀
    察勒戒或強制戒治）之規定，其修法理由謂：施用毒品者具
    「病患性犯人」之特質，並參諸世界各國之醫療經驗及醫學
    界之共識，咸認施用毒品成癮者，其心癮甚難戒除，如觀察
    、勒戒或強制戒治執行完畢釋放後，3年後始再有施用第一
    級、第二級毒品之行為者，足見其有戒除毒癮之可能，宜再
    採以觀察、勒戒方式戒除其身癮及以強制戒治方式戒除其心
    癮之措施，為能放寬觀察、勒戒或強制戒治制度之適用時機
    ，以協助施用者戒除毒癮，爰修正第3項。同條例第23條第2
    項亦配合修正為「觀察、勒戒或強制戒治執行完畢釋放後，
     3年內再犯第10條之罪者，檢察官或少年法院（地方法院少
    年法庭）應依法追訴或裁定交付審理。」可知本次修法對於
    施用毒品者施以觀察勒戒、強制戒治，或依法追訴（或裁定
    交付審理）之適用範圍，係確立初犯為具「病患性犯人」之
    特質應先經一完整之醫療處置，3年內再犯者應依法追訴（
    或裁定交付審理），3年後再犯則裁定觀察勒戒，殆無疑義
    。但對於3犯以上距最近1次觀察勒戒或強制戒治執行完畢釋
    放後，逾3年者，究應適用同條例第20條第3項或第23條第2
    項處理，本次修法未明確規定，惟基於罪刑法定之明確性原
    則、法文之文義解釋，參諸觀察勒戒等治療處置，乃結合醫
    師、觀護人、社工心理諮商等不同領域之專業人員參與之保
    安處分措施，目的除在戒除施用毒品者身癮、心癮之措施外
    ，並企圖重新塑造生活紀律，改變其病態行為，與刑罰之執
    行並不相同，無法以刑罰補充或替代上開醫療處置之特性。
    從而，3犯以上如距最近1次觀察、勒戒或強制戒治執行完畢
    釋放後，已逾3年者，其間縱經判刑、執行，究與觀察勒戒
    或強制戒治已經完整之治療療程不同，無法補充或替代上開
    之醫療處置，均應再予觀察勒戒之機會，方為適法。是以毒
    品危害防制條例第20條第3項規定所謂「3年後再犯」，只要
    本次再犯（不論修正施行前、後）距最近1次觀察、勒戒或
    強制戒治執行完畢釋放，已逾3年者，即該當之，不因其間
    有無犯第10條之罪經起訴、判刑或執行而受影響（最高法院
    109年8月11日第3次刑事庭會議決議、109年度台上字第3240
    號判決意旨、109年度台上大字第3826號裁定意旨參照）。
三、經查：被告前於89年間因施用第一級毒品案件，經臺灣新北
    地方法院以89年度毒聲字第3488號裁定送觀察、勒戒後，因
    認無繼續施用毒品傾向，於89年8月28日執行完畢釋放出所
    ，並經新北地檢署檢察官以89年度毒偵緝字第947、948號為
    不起訴處分確定；復於91年間因施用第一級毒品案件，經臺
    灣雲林地方法院以91年度毒聲字第539號裁定送觀察、勒戒
    後，因認無繼續施用毒品傾向，於91年12月5日執行完畢釋
    放出所，並經雲林地檢署檢察官以91年度毒偵字第498號為
    不起訴處分確定，有本院被告前案紀錄表可查。因此，被告
    於108年5月24日16時28分為警採尿前回溯26小時、96小時內
    某時許，再犯本案施用毒品犯行，顯與其最近1次因施用毒
    品而經觀察、勒戒執行完畢釋放之91年12月5日相距已逾3年
    ，縱被告曾於98年至107年間因施用毒品案件，經起訴、判
    刑或執行，惟依前述規定及說明，本案即應再予觀察、勒戒
    或強制戒治。雖檢察官前依修正前毒品危害防制條例規定提
    起公訴，起訴程序固未違背當時之規定，原審亦予以論罪科
    刑，然依新修正之毒品危害防制條例規定，本案已不得追訴
    ，檢察官逕行起訴，其起訴程序即已違背規定，應諭知不受
    理判決；原審予以論罪科刑，亦有違誤，被告上訴意旨雖未
    指摘及此，惟原判決既有上開可議，即屬無可維持，應由本
    院將原判決撤銷，諭知公訴不受理之判決，並不經言詞辯論
    為之。
據上論斷，應依刑事訴訟法第369條第1項前段、第364條、第303
條第1款、第307條，判決如主文。
中　　華　　民　　國　　110 　年　　2 　　月　　26　　日
                  刑事第八庭  審判長法　官 陳世宗
　　　　　　　　　                  法　官 呂寧莉
　　　　　　　　　                  法  官 周明鴻
以上正本證明與原本無異。
施用第一級毒品部分，如不服本判決，應於收受送達後20日內向
本院提出上訴書狀，其未敘述上訴之理由者並得於提起上訴後20
日內向本院補提理由書（均須按他造當事人之人數附繕本）「切
勿逕送上級法院」。
其餘部分不得上訴。
                                    書記官 謝雪紅
中　　華　　民　　國　　110 　年　　2 　　月　　26　　日